臺灣臺中地方法院刑事判決　　　　　　　　　　　　　九十一年度訴字第三三三號
　　公　訴　人　臺灣臺中地方法院檢察署檢察官
　　被　　　告　丙○○
　　選任辯護人　張仁寧
右列被告因偽造文書等案件，經檢察官提起公訴（九十年度偵字第二二０五三號），
本院判決如左：
    主  文
丙○○連續行使偽造私文書，足以生損害於他人，處有期徒刑陸月，如易科罰金，以
佰元折算壹日。
    事  實
一、丙○○於民國八十九年三、四月間，自任會員，出面召募會員並擔任開標及收取
    會款之工作，在其經營之臺中縣豐原市○○街一「昀章樂中心」處成立民間互助
    會，參加會員包括乙○○（參加二會）、戊○○（其係以其丈夫林榮豐名義參加
    一會）、甲○○（以公司「大豐」名義參加二會）等共二十三人次，該互助會每
    會新臺幣（下同）二萬元，自八十九年四月五日起至九十一年二月五日止，合計
    一年十一月，於每月五日開標，並約定開標後由丙○○代收死會及活會會款，死
    會會員係以每會應繳會款外加得標時所出之標息後繳納會款，活會會員則每期固
    定繳納二萬元（則所謂外標方式）。但在其所交付會員甲○○之會單，卻載明僅
    有二十人參加，會期自八十九年四月五日起至九十年十一月五日止。該互助會於
    八十九年四月十五日會員繳納第一期會款由丙○○收取。丙○○嗣因對外債務無
    法承擔，並見部分會員未到場標會，會員間亦大部分互不相識，遂基於偽造私文
    書及意圖為自己不法所有之概括犯意，先於八十九年八月五日，在前揭投標地點
    ，在紙條上書寫投標金額三千八百元並偽簽投標會員乙○○之署押，以偽造該活
    會會員之投標單，持以參與投標並順利得標，並向會員詐取會款約三十六萬元；
    後於八十九年十二月五日，在前揭投標地點，在紙條上書寫投標金額五千五百元
    並偽簽投標會員林榮豐之署押，以偽造該活會會員之投標單，持以參與投標並順
    利得標，向會員詐取會款約二十八萬元，共冒標二會，均足生損害於乙○○、林
    榮豐、戊○○及其他活會會員。嗣於九十年八月五日之開標日，丙○○因週轉不
    靈，而停止互助會之標會活動，活會會員乙○○、戊○○經查問其他會員後，始
    知受騙。
二、案經乙○○、戊○○訴請臺灣臺中地方法院檢察署檢察官偵查起訴。
    理  由
甲、有罪部分：
一、訊據被告丙○○固承認有自任會員，召募會員，成立上開互助會之事實，惟矢口
    否認有偽造標單及詐欺之行為，辯稱：該互助會員名冊上會員名單，皆屬真實，
    並無虛構，甲○○所持有會單會僅記載二十人，是因會員後來有增加，伊有跟甲○○他們說過，因大家彼此信任，所以就沒有換會單給他，而且他的互助會單上
    ，有關會員得標順序，應係誤記所致，伊沒有冒用乙○○、林榮豐等人之名義冒
    標會款，伊是於九十年七、八月間，因伊之債務人沒有清償債務，有些會員也沒
    有把會款給伊，我向地下錢莊借錢，之後無力負擔才會止會，伊有誠意要解決本
    件債務問題，於九十年八月五日發生倒會事情之後，連續三天有跟告訴人談和解
    的事情云云。惟查：
（一）被告於八十九年三、四月間，出面召募會員並自任會首，在上開「昀音樂中心
      」成立民間互助會，會員包括告訴人乙○○、戊○○（以其丈夫林榮豐之名義
      參加一會）等二十三人次，會金每期二萬元，自八十九年四月五日起至九十一
      年二月五日止，合計一年十一月，於每月五日開標，採外標方式等情，據被告
      供述明確，核與告訴人乙○○、戊○○之指訴情節相符，並有該互助會之會單
      二張附卷可稽。
（二）證人甲○○於九十一年三月二十六日本院審理時具結證稱：「（是否有跟被告
      丙○○的會？）有，我共跟過她兩支會，本案八十九年四月起的二萬元的會我
      跟了二會，我是以大豐的名義參加的，大豐是我公司的名稱。」、「（提示偵
      查卷六十二頁最下面之會單，是否為你所跟的會？）是，該會會員有二十人，
      採外標制。我先前有跟過被告的會，沒有發生問題，但本會我在繳了五、六期
      款後想要投標，但都標不到，我就向被告要會員電話，但她都沒辦法給我。該
      會後來我有標到，兩支會都得標，但兩支會的金額被告都未完全給付給我，一
      開始兩會共欠七萬元，最近陸續還我幾千元，尚欠我四萬餘元。」、「我不知
      道被告有增加會員，她也沒有跟我說過。」、「乙○○、林榮豐的部分是我問
      被告之後，依照她陳述的內容紀錄的，得標金額也是丙○○告訴我的。」等語
      ，核與證人於偵查時提出之會單（見偵查卷第六二頁）記載內容相符，證人甲○○之證詞當可採信。足見被告確有告知證人甲○○：會員乙○○、林榮豐分
      別以三千八百元及五千五百元得標之事，證人甲○○亦因此記錄於其之會單上
      。且該互助會係採外標方式，會員得標時所收取之會款之總會款，係以其各期
      二萬元本金再加上各死會會員得標時所投標之標金來計算，是該投標金額關係
      各會員之利息高低，尚未得標的活會會員自有逐期記載之必要，而證人甲○○
      與被告既無怨隙，雙方雖有互助會債務糾紛，但已達成和解，被告並分期履約
      ，證人甲○○亦無任意捏造得標會員之必要。再者，被告、告訴人及證人甲○○三人所提出之會單，其內容及參加會員均非完全一致，甚且證人甲○○部分
      僅有二十名會員，此均與經營互助會之一般事理有違。被告雖辯稱：該三份會
      單是只有少部份有出入，差別在伊有找人來承接舊會員，因大家都很信任，所
      以就沒有告訴會員云云，然證人甲○○之會單僅有二十名會員，會造成證人甲○○在該互助會最後三期不再支出會款，會影響最後三期得標會員之會款金額
      ，且證人甲○○得標時會款金額計算亦會有出入，如此重要會影響互助會之內
      容事項，被告竟不告知證人甲○○，僅託言會員彼此信賴，實與經驗法則相悖
      ，難以採信。
（三）被告於九十一年三月五日本院審理時供稱：「（開標之標單如何書寫？）來參
      與開標的會員，大都會在標單上會寫姓名及金額。」等語，足見該互助會之投
      標方式，係在標單上書寫投標會員之姓名及投標之金額，被告冒標告訴人乙○○及案外人林榮豐之名義之會款，自亦須在該標單上書寫其冒標之會員「乙○○」、「林榮豐」之名義，及填寫投標金額「三千八百元」及「五千五百元」
      等情，足可認定。又被告上開偽造標單等私文書之行為使活會會員乙○○、林
      榮豐（實際參加人為其妻戊○○）有受其他活會會員追償會款之虞，且亦影響
      其他活會員之債權，均足生生損害於上開人。綜上所述，被告前揭辯詞，顯係
      事後卸責之詞，不足採信，事證明確，其右揭偽造私文書及詐欺之犯行，洵堪
      認定。
二、按被告在紙條上填寫金額會員姓名，持以冒名投標，依習慣為表示參予競標之用
    意證明，是上開紙條為刑法第二百二十條第一項規定之準私文書，是核被告所為
    ，係犯刑法第二百十六條、第二百二十條第一項、第二百十條之行使準私文書罪
    ；被告以冒名方式得標，向活會會員詐取會款之行為，係犯刑法第三百三十九條
    第一項之詐欺取財罪。被告偽造署押之行為，應為偽造私文書之部分行為，不另
    論罪；其偽造私文書後復持以行使，偽造之低度行為，為行使之高度行為所吸收
    ，僅論以行使偽造私文書罪。被告先後多次行使偽造私文書及詐欺取財犯行，均
    時間相隔不久，犯罪構成要件相同，顯係基於概括之犯意反覆為之，均為連續犯
    ，依法各論以一罪。又被告就同一次之詐欺行為，同時向多數活會會員詐取會款
    ，係以一行為觸犯數個相同之詐欺罪名，為同種想像競合犯，依刑法第五十五條
    之規定，以一罪論。被告所犯上開行使偽造私文書罪及詐欺罪二罪間，有方法結
    果之牽連關係，應從一重之行使偽造私文書罪處斷。爰審酌被告身為會首，連續
    多次冒標會員之會款將，嗣後無力負擔而倒會，迄未與告訴人達成民事和解，詐
    騙所得之金額達六十餘萬元，亦屬非少，惟念及其並無前科，有臺灣臺中地方法
    院檢察署刑案資料查註紀錄表可按，本案審理期間亦清償一部分債務等一切情狀
    ，量處如主文所示之刑。又被告行為後，刑法第四十一條第一項前段已修正為：
    「犯最重本刑為五年以下有期徒刑以下之刑之罪，而受六個月以下有期徒刑或拘
    役之宣告，因身體、教育、職業、家庭之關係或其他正當事由，執行顯有困難者
    ，得以一元以上三元以下折算一日，易科罰金。」，並於九十年一月十日公布施
    行，於同年月十二日生效，比較新舊法律規定，以新法對被告較為有利，是依刑
    法第二條第一項前段規定應適用裁判時法，爰依修正後刑法第四十一條第一項前
    段之規定，諭知如易科罰金之折算標準，以資懲儆。又被告偽造之署押之標單，
    標會後丟棄而滅失，且形體不明，為免日後執行困難，故不予宣告沒收。
乙、不另為無罪諭知部分：
一、公訴意旨另以：被告於八十九年三月五日，自任互助會首，分攬互助會，約定每
    人每月會金為一萬元，會員連會首為二十一會，告訴人乙○○、戊○○（以其夫
    林榮豐名義參加）及丁○○（乙○○之母親）均參加該二互助會。被告於八十九
    年十月二十日，虛構會員，詐稱招攬互助會，約定每人每月二萬元，連會首共十
    五會，向告訴人乙○○與戊○○詐騙會款，至九十年七月二十日止，共十期，每
    人被詐取二十萬元。嗣於九十年間，告訴人乙○○、戊○○、丁○○等人欲投標
    ，被告不斷地以各種藉口阻撓，經告訴人乙○○等人懷疑而加以查證，始知受騙
    。因認被告此部分亦涉有刑法第三百三十九條第一項之詐欺罪嫌云云。
二、公訴人認被告涉有上開罪嫌，係以被告於偵查時自白及告訴人乙○○、戊○○等
    人之指訴為其主要依據。訊據被告於本院審理時堅決否認有上開犯行，辯稱：該
    互助會，原來會員有十五人，實際參加的約有十一、二人，不足的會員會款是由
    伊自己來支付，伊本來是有意要成立該會，因有部分會員後來不跟了，所以就沒
    辦法由伊自己付會款，這個會我仍繼續跟乙○○、林榮豐收了十期的會款，後來
    停會，這部分欠他們四十萬元等語。
三、經查：
（一）按吾國互助會之社會實況，互助會會員基於多種因素考量，諸如夫妻一方藏私
      房錢，或妻以夫之名義參加，不依真正繳款人之本名而以他人名義參加互助會
      之情形，所在多有，甚或以「某先生」、「某小姐」、「某太太」等無法特定
      之代稱作為會員名義者，亦屬常見，在本案告訴人戊○○亦係以丈夫林榮豐名
      義參加，證人甲○○係以其經營之公司名稱「大豐」名義參加，均非以其之本
      名參加，可見一斑。是故是否構成詐欺罪，自不得以會單未記載會員之真正姓
      名，或以他人名義參加，即認有不法所有之意圖，而應以被告是否有按期繳納
      互助會款，作為認定有無詐欺之依據。亦即，被告雖因其他會員原有意參加而
      在會單填上會員姓名，嗣後該會員反悔未參加，致被告未及更正會單，或者被
      告召募之會員未達原預期人數等情形，若被告將該未參加之會員應繳納之金額
      按期繳納，則可視為該部分係以被告自己名義參加，此即與前述妻以夫之名義
      參加之情形相同，其雖與民法合會章之規定有所不符，但以刑事法之角度視之
      ，即難認其有詐欺之故意。
（二）按互助會為我國民間盛行之聚資方式，為國民重要之經濟活動之一，而「會首
      常因經濟窘迫始出而邀會，其捉襟見肘乃意料中事」（見司法行政部五十八年
      七月出版之臺灣民事習慣調查報告第五四六頁），是互助會首常係因為調度週
      轉資金而起會，此為臺灣民間互助會之常態。又按互助會首所享之權利係於第
      一次會時無息收取所有會員之會金，其所應盡之義務為，按期繳納會金，並收
      取會員所繳之會款，再交付於得標會員，是會首如有按期繳交其所應繳之會金
      ，即尚難以其事後止會，即認其有詐欺之故意。被告召募之上開互助會，於八
      十九年十月二十日起會，會單載明為十五期，於九十年七月二十日第十次會開
      標始止會，而之前各會均正常等情，均經被告、告訴人乙○○陳述明確。是被
      告止會之時間，係在其起會時之後約十月，而其開標次數已達三分之二，僅剩
      五期即結束，被告若於起會時有詐欺之故意，自無於起會後約十個月之後始宣
      告止會之可能，是尚難僅以被告於起會十個月之後有止會之事實，即遽以認定
      被告於起會之初即經濟困難，而認其有詐欺之故意。
（三）被告雖於偵查時供稱：該互助會是伊虛構云云，惟經本院審理時，其對該互助
      會之經營狀況詳加說明如前述答辯，是其對此部分，顯然是因未召募足會員，
      而誤以為此情形即屬「虛構」，然被告確有按不足之會員人數繳納會款，此即
      難認該當於詐欺罪之構成要件。又告訴人等人之指述，僅係對其參加互助會之
      事實為說明，但亦無法證明被告就此部分有詐欺之行為，是此部分並無任何積
      極證據足資證明被告有詐欺之犯行。再者，被告否認上開互助會有冒標之情事
      ，公訴人亦認定被告並無冒標之詐欺犯行，而告訴人乙○○、戊○○等人於本
      院審理時亦均未指稱有被告涉稱冒標之事，本院亦查無證據足資證明被告有冒
      標之行為，從而，要難僅以被告有倒會行為即擬制推測被告有詐欺之故意。
四、本案此部分，既查無任何積極證據，足資證明被告就此部分有公訴人所指之犯行
    ，揆諸前開法條及判例意旨，本應為無罪之諭知，惟依公訴意旨，認此部分與前
    開起訴經判決有罪之詐欺罪部分，具有連續犯之裁判上一罪關係，依審判不可分
    原則，爰不另為無罪之諭知。
五、另，公訴人於起訴書雖有記載被告於八十九年三月五日成立、會金一萬元，會員
    連會首共二十一人次之互助會，惟於犯罪事實並未記載被告有何犯罪行為，是可
    認公訴人並未就此部分提起公訴，此部分亦無法證明有何犯罪行為存在，即與前
    開有罪部分無任何裁判上一罪關係，併予敘明。
據上論斷，應依刑事訴訟法第二百九十九條第一項前段，刑法第二條第一項前段、第
五十六條、第二百十六條、第二百二十條第一項、第二百十條、第三百三十九條第一
項、第五十五條、第四十一條第一項前段（修正後），罰金罰鍰提高標準條例第一條
前段、第二條，判決如主文。
本案經檢察官蔡曉崙到庭執行職務
中      華      民      國      九十一      年      六      月    四    日
                                臺灣臺中地方法院刑事第四庭
                                        法  官  楊  真  明
右正本證明與原本無異。
如不服本判決，應於送達後十日內向本院提出上訴狀（須附繕本），上訴於臺灣高等
法院臺中分院。
                                  書記官
中      華      民      國      九十一      年      六      月    五    日
附錄本判決論罪科刑法條
中華民國刑法第三百三十九條第一項：
  意圖為自己或第三人不法之所有，以詐術使人將本人或第三人之物交付者，處五年
  以下有期徒刑、拘役或科或併科一千元以下罰金。
中華民國刑法第二百十六條：
  行使第二百十條至第二百十五條之文書者，依偽造、變造文書或登載不實事項或使
  登載不實事項之規定處斷。
中華民國刑法第二百十條：
  偽造、變造私文書，足以生損害於公眾或他人者，處五年以下有期徒刑。
中華民國刑法第二百二十條第一項：
  在紙上或物品上之文字、符號、圖畫、照像，依習慣或特約，足以為表示其用意之
  證明者，關於本章及本章以外各罪，以文書論。
